【裁判字號】    98,訴,3016
【裁判日期】    990622
【裁判案由】    租佃爭議
【裁判全文】
臺灣臺中地方法院民事判決              98年度訴字第3016號
原      告  戊○○
            丁○○
            辛○○
            丙○○
            庚○○
上五人共同
訴訟代理人  己○○
被      告  乙○○
訴訟代理人  甲○○
                        2-5號
            張績寶律師
複  代理人  黃建閔律師
            黃琪雅律師
            徐祐偉律師
上列當事人間租佃爭議事件，本院於民國99年6月10日言詞辯論
終結，判決如下：
    主    文
確認原告與被告間就台中縣龍井鄉○○段四五三、四六一地號土
地之耕地三七五租約關係不存在。
    事實及理由
甲、程序方面：
一、按出租人與承租人間因耕地租佃發生爭議時，應由當地鄉（
    鎮、市、區）公所耕地租佃委員會調解；調解不成立者，應
    由直轄市或縣（市）政府耕地租佃委員會調處；不服調處者
    ，由直轄市或縣（市）政府耕地租佃委員會移送該管司法機
    關，司法機關應即迅予處理，並免收裁判費用。前項爭議案
    件非經調解、調處，不得起訴；經調解、調處成立者，由直
    轄市或縣（市）政府耕地租佃委員會給予書面證明，耕地三
    七五減租條例第26條定有明文。查本件出租人即原告以其與
    出租人即被告間之耕地租約，因被告未自任耕作為由，主張
    兩造間之耕地租約無效。故請求確認兩造間就就台中縣龍井
    鄉○○段453、461地號土地（下稱系爭土地）之耕地三七五
    租約（下稱系爭三七五租約）關係不存在。案經台中縣政府
    耕地租佃委員會調處不成立，由台中縣政府移送本院審理等
    情，有台中縣政府函文暨所檢送之調處程序筆錄及系爭租佃
    爭議案件資料等附卷可憑，是本件起訴核與前揭規定相符，
    合先敘明。
二、按確認法律關係之訴，非原告有即受確認判決之法律上利益
    者，不得提起之，民事訴訟法第247條第1項前段定有明文。
    所謂即受確認判決之法律上利益，係指因法律關係之存否不
    明確，致原告在私法上之地位有受侵害之危險，而此項危險
    得以對於被告之確認判決除去之者而言，故確認法律關係成
    立或不成立之訴，苟具備前開要件，即得謂有即受確認判決
    之法律上利益，最高法院著有民國42年台上字第1031號判例
    可循。查本件原告主張因被告不自任耕作，系爭耕地租約關
    係不存在等情，為被告所否認，足見兩造就系爭土地租約關
    係存否顯有爭執而有不明確之情形，致使原告私法上之地位
    有受侵害之危險，而此項危險又得以對被告之確認判決除去
    ，故應認本件原告有即受確認判決之法律上利益，符合上述
    提起確認訴訟之要件，併予敘明。
乙、實體方面：
一、原告起訴主張：
(一)、兩造就系爭土地，於56年1月1日起即訂有耕地三七五租約（
    下稱系爭三七五租約），迄今最後一次租約期間為92年11月
    1日起至97年12月31日止。上開租約最早始於原告等人之父
    親即訴外人劉牲與被告之間，而訴外人劉牲於64年間過世，
    由訴外人劉慶珍、原告戊○○、丁○○、訴外人劉文慶（即
    原告丙○○、庚○○之父親）、原告辛○○繼承，被告並於
    74年12月15日向訴外人劉慶珍購買取得系爭461地號土地持
    分五分之一。詎被告於75年間竟在系爭461地號耕地上，興
    建加強磚造建物（即門牌號碼臺中縣龍井鄉○○村○○路海
    埔仔巷  2-5號，下稱系爭建物），及鋪設水泥地，顯有不
    自任耕作之情形，實已違反耕地三七五減租條例第16條第1
    項之規定，故兩造間之系爭三七五租約應已無效。又雖被告
    就系爭453地號土地仍有耕作，惟兩造間之租約係兩筆土地
    ，故一併訴請確認兩造間之上開三七五租約無效。
(二)、對被告抗辯之陳述：
  1.被告辯稱在系爭461地號土地上鋪設水泥地是供「曬穀場」
    使用云云。惟按耕地作曬場使用時，應依規定申請農業用地
    容許作農業設施證明，而所謂農業設施，依農業用地作農業
    使用認定及核發證明辦法第六條規定，係指符合都市計畫法
    台灣省施行細則所指之農業建築或農業產銷必要設施而言。
    又依台灣省都市計畫農業區農業產銷必要設施種類表規定：
    「設施類別為曬場時，應以其自有耕地面積之百分之五範圍
    內核算其曬場面積，惟最大設置面積不得超過330平方公尺
    ，且必須在自有耕地上設置」。查系爭461地號土地為被告
    與原告共有，被告應有部分五分之一換算其持有面積為120
    平方公尺，按上述規定計算，依其自有耕地面積之百分之五
    範圍內核算其曬場面積應為6平方公尺（即120平方公尺×5%
    ＝6平方公尺），顯然其設置曬場之面積已違反上述之規定
    。縱按其持分比例換算可做曬場面積也僅6平方公尺而已，
    但依台中縣清水地政事務所99年3月24日鑑測之鑑定成果圖A
    部分之水泥地為217平方公尺，被告已嚴重超出法定比例違
    法使用，又共有人間並無約定分管，則其自有部分之特定分
    管位置無從認定，亦違反上述「必須在自有耕地上設置」之
    規定。被告指稱鋪設水泥地作為曬穀場使用，經台中縣政府
    調處時即要求被告提出曬穀場作農業使用證明文件，卻至今
    仍無法提出證明，由此可證被告擅自變更用途將耕地鋪設水
    泥地供其作道路通行及停放車輛之用，已違反耕地三七五減
    租條例第16條第1項應自任耕作之規定，應構成同條第2項規
    定原租約無效，原告自得收回耕地。
  2.系爭建物，依原告所提出之「台中縣地方稅務局房屋稅籍證
    明書」上記載，納稅義務人為被告之子「甲○○」，可見系
    爭建物於85年間即由被告允許其子在系爭461地號土地上建
    築供居住使用，以解決被告其子實際居住問題為目的，且系
    爭建物內設有客廳、臥室、浴廁、廚房等樣樣俱全，而被告
    另有一棟二層樓房（同巷門牌2-6號）與系爭建物相毗鄰，
    顯然被告擅自允許其子在系爭耕地上興建建物，以解決被告
    其子一家人實際居住問題為目的，依最高法院64年度台上57
    1號判例旨意，被告實已違反耕地三七五減租條例第16條第1
    項規定不自任耕作。
  3.被告具有共有人及承租人雙重身分，系爭耕地為兩造所共有
    ，惟兩造共有人間自始從無約定分管，當無得由共有人各自
    使用共有物之特定位置，縱被告主張建築面積未逾越其應有
    部分面積，對於在特定部分建築房屋，仍應徵得他共有人全
    體同意，被告未徵得原告全體之同意即任意將共有耕地變更
    作建築房屋使用收益，不論其是否有超過應有部分，均為侵
    害他共有人權利屬侵權行為，有違民法第819條第2項之規定
    及最高法院62年度台上1803號判例要旨，更違反耕地三七五
    減租條例第16條第1項應自任耕作之規定。
  4.依法律規定農地作農業使用得享有不課徵土地增值稅及免徵
    遺產稅、贈與稅優惠權利，但農地違法使用時必須處新台幣
    （下同）6萬元以上30萬元以下罰鍰。被告在耕地上建築房
    屋使用，將使系爭耕地於出賣或贈與或發生繼承時，因被告
    「農地未作農業使用」而剝奪原告享有不課徵增值稅、免徵
    遺贈稅之納稅優惠權利，又被查獲耕地違反使用時，均會造
    成原告增加負擔稅捐及受處罰鍰之損害。被告將耕地繼續做
    違法使用，濫用權利，惡意藉承租低度價值耕地，用微薄不
    成對價比例之低價租金，供其建屋使用獲取高度價值之不正
    利益，自有違公平正義。
(三)、並聲明：確認兩造間就台中縣龍井鄉○○段453、461地號土
    地間之耕地三七五租約關係不存在。
二、被告則以：
(一)、被告約於40年間即向原告等人之父親即訴外人劉牲承租系爭
    461地號土地，而被告於承租系爭461地號土地不久，為便利
    農地耕作、管理及遮風避雨，乃於系爭461地號土地上興建
    建物供放置農具兼居住之用。而有關被告所興建之建物至少
    於49年間即已存在，該事實有臺灣電力公司台中區營業處所
    出具載明被告所興建建物於「49年12月」即裝設電表供電之
    函文可稽。原出租人劉牲於64年間死亡，由原告等人繼承而
    為系爭土地之承租人。而被告於74年12月15日向系爭土地共
    有人之一購買應有部分五分之一。嗣75年間，被告除仍基於
    便利耕作之目的外，並基於考慮當時周遭環境，於經徵得出
    租人之同意後，於系爭461地號土地上將原建物予以改建，
    而出租人即原告丁○○，並於被告改建完成後，至該建物處
    接受被告宴客，足證被告當時改建系爭建物確經原告之同意
    。再查，本件出租人即原告等人，於被告將該建物於75年間
    改建完成後，仍接續在80年、86年及92年間與被告續定租約
    ，益徵被告所有系爭建物於改建當時，要已得系爭461地號
    土地出租人之同意或默示同意。況被告所有上開建物並非全
    部位於系爭461地號土地上，其中約有30平方公尺之建物係
    位在被告自己所有之同段460地號土地上，是系爭建物面積
    ，並未逾越被告於系爭461地號土地之應有部分範圍，且建
    物旁之水泥地係供曬穀場使用，被告並無不自任耕作之情形
    。再者，系爭建物在系爭461地號土地上，並未在系爭453
    地號土地上，且該兩筆土地並未毗鄰，租約雖兩筆土地寫在
    一起，惟仍是個別之租約，縱使系爭461地號土地租約無效
    ，系爭453地號土地租約應仍然有效。
(二)、綜上所述，系爭建物係因地主同意始興建並進而改建，倘得
    任意認定佃農即被告未自任耕作，租約無效，地主得收回耕
    地，獲取不正利益，自不符公平正義、誠信原則，而系爭建
    物存在迄今已逾50年之久，原告於提起本件調解申請前，從
    未主張被告有不自任耕作而契約無效云云之情形，反而繼續
    收取租金並與被告續定租約，原告顯已拋棄其主張契約無效
    之權利。茲原告同意被告興建建物並陸續收取租約多年，被
    告當係信賴租約繼續有效，是依民法第148條之規定，應認
    原告已不得再恣意主張系爭租賃契約無效。準此，原告主張
    系爭租約無效云云，並無理由等語，資為抗辯。
(三)、答辯聲明：原告之訴駁回。
三、兩造不爭之事實：
(一)、兩造間就台中縣龍井鄉○○段453、461地號土地訂有耕地三
    七五租約，最後一次續約是自92年11月1日起至97年12月31
    日止，之後並未續訂租約。
(二)、兩造間之租約關係自56年1月1日起延續而來。
(三)、被告於74年12月15日向訴外人劉慶珍購買取得系爭461地號
    五分之一之持分。
(四)、被告於75年間，改建如本院卷第51頁照片之加強磚造建物。
四、兩造爭執重點：
(一)、原告以被告有不自任耕作之情形，主張兩造間就台中縣龍井
    鄉○○段453、461地號土地間之耕地三七五租賃關係不存在
    ，是否有理由？
(二)、被告抗辯原告有權利失效之情形，上開租約應繼續有效，是
    否有理由？
(三)、上開租約如有無效之情形，係只有系爭461地號無效或系爭
    461及453地號均無效？
五、本院之判斷：
(一)、被告辯稱其於系爭461地號土地有五分之一之持分，就該土
    地而言，被告兼具承租人及共有人之身分，且被告改建系爭
    建物係經過出租人同意，又系爭建物並非全部位於系爭461
    地號土地上，占用461地號土地之面積，亦未逾越被告於系
    爭461地號土地之應有部分，且建物旁之水泥地係供曬穀場
    使用，被告並無不自任耕作之情形等語。惟被告雖為系爭46
    1地號土地之共有人，且系爭建物占用461地號土地之面積，
    亦未逾越被告之應有部分，然縱如被告所述，其改建系爭建
    物有經過部分出租人同意，仍屬兩造間就該共有土地有無分
    管契約存在，及被告就共有土地之管領使用有無侵害其他共
    有人之權利，而被告得否據此訴請拆屋還地等之另一層次問
    題，核與被告是否有耕地三七五減租條例所定有無不自任耕
    作之判斷無涉，尚難混為一談。而按「承租人應自任耕作，
    並不得將耕地全部或一部轉租於他人。承租人違反前項規定
    時，原訂租約無效，得由出租人收回自行耕種或另行出租。
    」，耕地三七五減租條例第16條第1項、第2項分別定有明文
    。而耕地三七五減租條例第16條第1項所謂承租人應自任耕
    作，係指承租人應以承租之土地供自己從事耕作之用而言；
    如承租人以承租之土地建築房屋居住或擅自變更用途供其他
    非耕作之用者，均不在自任耕作之列，應構成同條第2項所
    定原訂租約無效之原因，最高法院著有70年台上字第4637號
    判例可資參照。又佃農在承租耕地上固允許有農舍之存在，
    但茲所謂農舍，乃以便利耕作而設，並不以解決佃農家族實
    際居住問題為目的，最高法院亦著有64年台上字第571號判
    例可按。即所謂農舍，係指以耕作為目的或為便利耕作所建
    之簡陋房屋，以供堆置農具、肥料或臨時休息之用，而非以
    解決承租人家族實際居住問題為其目的，如其所建，係供居
    住之用，即與農舍有間（最高法院98年台上字第337號判決
    意旨參照）。經查，本件被告在系爭461地號耕地上，興建
    系爭建物及鋪設水泥地，為兩造所不爭。而經本院會同兩造
    及囑託臺中縣清水地政事務所複丈測量結果：被告所有之系
    爭建物為2層樓之加強磚造建物，占用土地面積共141平方公
    尺，除有30平方公尺坐落於其所有之460地號內，其餘111平
    方公尺係坐落於461地號內，且於系爭建物旁另鋪設217平方
    公尺之水泥地於461地號內，此有該所99年3月24日鑑測之鑑
    定圖在卷可稽（本院卷第106頁）。又被告使用上開土地之
    現況，確如原告所提出如本院卷第51頁以下照片所示，此有
    本院勘驗筆錄（本院卷第103頁）及上開照片可稽。則系爭
    建物占用461地號土地之面積既達111平方公尺，且為二層樓
    加強磚造，外觀貼有丁掛磚，內則設有客廳、臥室、浴廁、
    廚房等，可見住家機能完整，顯然非係僅以耕作為目的或為
    便利耕作所建之簡陋房屋；或僅以供堆置農具、肥料或臨時
    休息之用之農舍。又系爭建物，依原告所提出之「台中縣地
    方稅務局房屋稅籍證明書」上記載，自85年起，納稅義務人
    即為被告之子「甲○○」。而被告另有一棟格局相似之二層
    樓房（同巷門牌2-6號）與系爭建物相毗鄰，顯然系爭建物
    ，乃被告允許並供其子使用，以解決被告其子一家人實際居
    住問題為目的。況被告除系爭建物外，另於系爭建物旁鋪設
    217平方公尺之水泥地於461地號內，縱被告辯稱系爭建物並
    未逾越其應有部分，且位於其分管位置上，然扣除被告之應
    有部分120平方公尺，該水泥地之面積亦達208平方公尺，已
    占系爭461地號承租面積四成以上，縱合計系爭461 及453地
    號二筆土地之總承租面積，亦達二成以上，且該水泥地顯然
    已無法供兩造三七五租約之稻穀耕用目的使用，雖被告辯稱
    該水泥地係供曬穀場使用，惟被告於臺中縣耕地租佃委員會
    調處時，迭經該會要求提出該水泥地係供農業使用之證明，
    迄今仍無法提出，又經本院履勘現場及依原告所提現場照片
    觀之（本院卷第51頁以下），被告另有一棟格局相似之二層
    樓房（同巷門牌2-6號）與系爭建物相毗鄰，於該樓房旁另
    建有車庫，供停放大型車輛，依現場地形，該大型車輛必須
    藉由該水泥地方能進出，堪認原告主張被告擅自變更用途將
    耕地鋪設水泥地供作道路通行及停放車輛使用應屬可信。是
    整體以觀，依上開說明，被告應已違反耕地三七五減租條例
    第16條第1項規定，而有不自任耕作之事實。對此，臺中縣
    政府耕地租佃委員會調處決議亦同此認定，有該委員會98年
    11月26日調處程序筆錄在卷可稽（本院卷第6頁以下）。被
    告辯稱其並無不自任耕作之情形云云，尚無足採。
(二)、被告雖另辯稱：系爭建物存在迄今已逾50年之久，原告於提
    起本件調解申請前，從未主張被告有不自任耕作而契約無效
    云云之情形，反而繼續收取租金並與被告續定租約，原告顯
    已拋棄其主張契約無效之權利，依民法第148條之規定，應
    認原告已不得再恣意主張系爭租賃契約無效云云。惟按權利
    失效原則必以不違背法律之強制或禁止規定之前提下始有其
    適用，本件被告業已違反耕地三七五減租條例第16條第1項
    之禁止不自任耕作之強制規定，則原告依同條第2項規定，
    主張原訂租約無效，自無權利濫用情事，被告援用權利失效
    原則置辯，尚難採信（最高法院85年台上字第2473號判決意
    旨參照）。
(三)、又被告辯稱：系爭建物在系爭461地號土地上，並未在系爭
    453地號土地上，且該兩筆土地並未毗鄰，租約雖兩筆土地
    寫在一起，惟仍是個別之租約，縱使系爭461地號土地租約
    無效，系爭453地號土地租約應仍然有效等語。惟按耕地三
    七五減租條例16條第2項，所謂承租人將耕地全部或一部轉
    租他人者，原訂租約無效，依其規定之本旨推之，自係指全
    部租約無效而言，最高法院著有46年台上字第57號判例可循
    。是如一耕地租約內有多筆耕地，承租人將其中一部轉租或
    不自任耕作，則原租約全部無效，其未轉租他人或尚自任耕
    作之土地，亦失其租賃依據（最高法院91年度台上字第1311
    號、93年度台上字第245號判決意旨參照）。本件系爭三七
    五租約，乃一份租約同時包括系爭453、461地號二筆土地，
    此有兩造之臺中縣私有耕地租約書在卷可稽（本院卷第46頁
    ）。則依上開說明，被告就系爭461地號土地既有不自任耕
    作，而有租約無效之情事，兩造之系爭三七五租約即應全部
    無效。被告上開所辯，亦無足採。
(四)、綜上所述，本件被告確有違反耕地三七五減租條例第16條第
    1項規定之不自任耕作情事，依同條第2項規定，兩造間原訂
    之系爭三七五租約無效，原告之主張應屬可信。從而，原告
    訴請確認兩造間就台中縣龍井鄉○○段453、461地號土地間
    之耕地三七五租約關係不存在，為有理由，應予准許。
六、本件事證已臻明確，兩造其餘攻擊防禦方法及所舉證據，經
    審酌結果，與本件判決結論均無影響，爰不一一論述。又本
    件係由臺中縣政府耕地租佃委員會調處不成立後，移送本院
    審理，依法免收裁判費用，自無訴訟費用負擔之問題，均附
    此敘明。
中    華    民    國    99    年    6     月    22    日
                  民事第四庭          法  官  洪堯讚
一、右為正本係照原本作成。
二、如不服本判決，應於判決送達後20日內，向本院提出上訴狀
    。（須按他造當事人之人數附繕本）。
三、提起上訴，應以上訴狀表明(一)對於第一審判決不服之程度
    ，及應如何廢棄或變更之聲明，(二)上訴理由（民事訴訟法
    第441條第1項第3款、第4款），提出於第一審法院。
中    華    民    國    99    年    6     月    23    日
                                      書記官

司法院資訊處製作；財團法人民間司法改革基金會備份。
